臺灣高等法院臺南分院刑事判決　　　　　　　　　　　　　　　　　　　巨股
　　上 訴 人即
　　自　訴　人　甲○○
　　自訴代理人　乙○○律師
　　　　　　　　丙○○律師
　　被　　　告　丁○○
右上訴人因被告詐欺案件，不服臺灣臺南地方法院中華民國九十三年二月廿五日第一
審判決（九十一年度自字第一七五號），提起上訴，本院判決如左：
    主  文
上訴駁回。
    理  由
一、自訴意旨略以：被告丁○○為「耀展開發股份有限公司」（以下簡稱耀展公司）
    董事長，自訴人甲○○則於臺南縣麻豆鎮經營益盛瓦斯爐具行，販賣傳統桶裝瓦
    斯，民國八十九年五月間被告向自訴人表示其公司販賣之產品原質油，比一般傳
    統瓦斯安全且價格低廉，將完全取代傳統瓦斯，且總公司「永豐開發股份有限公
    司」（以下簡稱永豐公司）董事長李登明與前總統李登輝有親戚關係，該項產品
    絕無問題，並出示永豐公司之公司執照、營利事業登記證及油料供應證明書予自
    訴人，自訴人因而與耀展公司簽立麻豆鎮地區之經銷合約，並依約給付權利金新
    臺幣（下同）一百六十萬元。詎自訴人簽立經銷權合約後，卻發覺該原質油使用
    約半年後會產生積水現象，桶內油水混合後即無法使用，且在消防主管機關檢查
    自訴人瓦斯行時，經主管機關告知，可燃性氣體之分裝須在一定之場所並有相當
    之防護措施，被告之產品原質油，於加油時則須至客戶家中加油，安全上會有問
    題。經向被告反應上情，被告僅答覆已經在改善中，由於被告一直無法解決自訴
    人所反映之問題，經向同與被告簽立經銷合約之同行詢問，均面臨相同問題，自
    訴人始驚覺該原質油係一無法普及之失敗商品。則被告販賣之原質油既為標榜能
    完全取代傳統瓦斯之高科技產品，必經長期實驗過，並鑽研相關之安全法令，其
    不可能不知其產品有如上之瑕疵及合法性問題，然被告仍持之四處與人訂立經銷
    合約，收取高額權利金，且事後又逃逸無蹤，其欲向瓦斯行詐取經銷權利金之意
    圖甚為明顯，因認被告涉犯刑法第三百三十九條第一項之詐欺取財罪嫌云云。
二、按犯罪事實應依證據認定之，無證據不得認定犯罪事實，又不能證明被告犯罪者
    ，應諭知無罪之判決，刑事訴訟法第一百五十四條第二項、第三百零一條第一項
    分別定有明文。又自訴人之自訴，本以使被告受刑事訴追為目的，故其陳述是否
    與事實相符，自應調查其他證據，以資審認。另按事實之認定，應憑證據，如未
    能發現相當證據，或證據不足以證明，自不能以推測或擬制之方法，以為裁判基
    礎，最高法院著有四十年臺上字第八六號判例可資參照。次按刑法第三百三十九
    條之詐欺罪，係以行為人於客觀上施用詐術使人陷於錯誤，並於行為之初，即已
    意圖為自己或第三人不法所有或圖得財產上之不法利益，為其構成要件。所謂以
    詐術使人交付，必須被詐欺人因其詐術而陷於錯誤，若其所用方法，不能認為詐
    術，亦不致使人陷於錯誤，即不構成該罪，此亦有最高法院四十六年度臺上字第
    二六○號判例可資參照。又債務人於債之關係成立後，如有債務不履行之情形，
    在一般社會經驗上可能之原因甚多，縱令出於惡意而有遲延給付或不為給付之情
    事，苟無足以證明其債之關係發生時自始故意藉此從事財產犯罪之積極證據，根
    據刑事訴訟法第一百五十四條之規定，仍不得僅以債信違反之客觀事實，推定債
    務人自始有詐欺取財之犯意。
三、自訴意旨認被告丁○○涉有詐欺罪嫌，無非以被告所經銷之原質油產品，於長久
    使用會產生積水現象，且合法性有問題，竟以瑕疵、不合法之產品騙取自訴人一
    百六十萬元之權利金為其主要論據，並提出經濟部公司執照、臺北市政府營利事
    業登記證、原質油產品簡介、油料供應證明書及臺南縣地區經銷合約書各一份及
    支票三紙為證。
四、訊據被告固不否認與自訴人簽立臺南縣麻豆鎮經銷合約，並已收取一百六十萬元
    權利金之事實，惟堅決否認有何詐欺之犯行，於原審及本院辯稱：伊所經營之耀
    展公司是永豐公司的經銷商，原質油產品是改進傳統瓦斯，確實已經研發成功，
    也得到主管機關的許可，耀展公司跟自訴人簽約時仍對原質油的缺點一直在改良
    ，自訴人卻是以買執照的心態，認為產品開發成功，漲價就可以獲利，投資任何
    東西都是有風險，這種產品也有過渡時期，因為研發產品不可能百分之百完美，
    這個產品並不是不能使用，只是不能同時作其他用途一起使用而已，訂定合約的
    時候，自訴人都已經知道這些產品的情況。因為當時只是家庭用的，後來他們要
    進行商業用的等語。
五、經查：
(一)、自訴人與被告簽訂原質油經銷合約，並交付被告一百六十萬元之權利金，以取得
    臺南縣麻豆鎮之經銷權等情，業據被告於原審及本院供承在卷，核與自訴人指述
    情節相符，並有臺南縣地區經銷合約及支票三紙在卷可憑（見原審卷第十二頁至
    第廿一頁），堪信為真實。惟自訴人所提上開證據資料，僅可以證明被告是本件
    經銷契約之當事人，然與被告是否有施用詐術使自訴人陷於錯誤而交付財物之詐
    欺行為成立與否無涉，依上開判例意旨及說明，如無積極證據足資證明被告確於
    訂約之初即已意圖為自己或第三人不法所有而以經銷原質油為名，向自訴人詐騙
    一百六十萬元之權利金等情，自不能單以事後自訴人投資獲利不如預期，以及受
    有財產上損害之客觀情事，即遽認被告有詐欺罪責。
(二)、被告於原審供稱：伊只是臺南縣經銷商，上面還有永豐公司及錦達億開發股份有
    限公司（以下簡稱錦達億公司），永豐公司負責業務，錦達億公司負責技術設備
    ，伊作經銷商須支付五百萬元權利金，還要設立工廠等語（見原審卷第一二四頁
    ），並提出錦達億公司經銷商資料卡、支票、臺南縣政府營利事業登記證、經濟
    部工廠登記證、原質油儲油槽暨管路工程出廠證明、品質管制暨保證書、中國石
    油股份有限公司油料供應證明書、原質油油槽及加油設備工程合約書為佐證，復
    參以自訴人提出之原質油產品簡介上，確實載有「錦達億開發股份有限公司」等
    文字，另自訴人所提出之資料中亦有永豐公司之經濟部公司執照、臺北市政府營
    利事業登記證（以上見原審卷內），足認被告所稱伊僅是臺南縣地區之經銷商乙
    節，應值憑採。
(三)、證人即臺南縣將軍鄉及七股鄉之原質油經銷商葉水勝於原審中證稱：「（問：為
    何會加盟？）起先是被告的大哥葉秉隆介紹的，我當時有到他們的公司去看，因
    為目前臺灣的一些傳統工業已經不能做，覺得被告這個行業還有一些前途，我原
    本並不是從事瓦斯行，我是在鞋廠上班，我與自訴人是在簽約後才認識的，因為
    我們常去被告的公司所以才認識，我們有到過被告的公司上過二次課，被告的公
    司原本是一間辦公室，後來在麻豆鎮大山國小對面成立廠房，面積約七、八百坪
    ，廠房裡有油槽及一間辦公室，但是並沒有生產線，當時被告告訴我原質油是在
    臺北製造，才運回臺南」、「（問：公司有無計畫何時開始販售原質油？）八十
    九年八月十七日，因為八月十七日原質油從臺北運下來，我八月十七日提了二十
    五桶，八月三十日也提了二十五桶，我拿這些產品，一開始是家裡及讓朋友試用
    ，以便瞭解被告的產品是否像他所說的那麼好，我們試用了半年多，原質油是利
    用麻豆鎮廠房內的油槽補充，後來被告的原質油桶出了問題，有的原質油桶沒有
    使用也會一直漏氣，我拿的五十桶裡只有八桶可以使用，可是這八桶用了半年後
    ，桶子也是開始漏氣，我當時有向被告反應，被告告訴我說原質油桶的技術、材
    料方面還需改進」等語（見原審卷第五二、五三頁）；另證人即臺南縣西港鄉及
    佳里鎮之原質油經銷商蔡青堯（原名蔡仕堂）於原審中證述：「我是八十九年四
    月份加盟的，我與被告認識十年左右，八十九年二月份我原先是投資電動玩具，
    後來因為經濟不好，我就把店收起來，大約在二月份我到朋友的家裡去聊天、泡
    茶剛好碰到被告，我問他是否有比較好的工作，因為被告常常跑國外，大約過了
    一星期，被告就拿了一些開發原質油的目錄給我，跟我說的天花亂墜，我當時有
    與二個朋友到過被告的工廠參觀過，因為傳統的瓦斯有容易爆炸及瓦斯中毒的危
    險，假如被告的產品研發成功，可以克服這些缺點，我認為這個產業非常有遠景
    。當時為了要加盟被告的產品我也是花了很多心血，到現在也是在負債中，我與
    葉水勝本來也是在考慮要告被告，因為我們本身也是被害人，這個行業是很好，
    可是被告的心境、行為要不得，在我生意失敗以前，我知道被告的日子也是苦哈
    哈，在外面負債累累」等語明確（見原審卷第五四頁）。雖證人葉水勝、蔡仕堂
    亦為原質油之經銷商並因本次投資同時受有損害，惟仍證述原質油確實是有遠景
    之產業等語。另自訴人亦於原審供稱：「（問：到底有無原質油這個產品？）簽
    約當時確實有，但是現在市面上完全沒有。」（見原審卷第八一頁），是原質油
    尚非被告所虛構，用以欺罔他人之商品，堪以認定。
(四)、就自訴人指稱原質油產品乃係不合法之商品乙節，經濟部標準檢驗局函覆自訴人
    ：「有關所詢原質油產品及其燃燒裝備是否須經本局檢驗乙案，復如說明，請查
    照。一．．．二依來函所附資料研判，旨揭原質油產品８０％成分均為正、異戊
    烷，與本局所公告應施檢驗液化石油氣等石油製品不同，非屬應施檢驗品目範圍
    。三另為便於研判旨揭原質油產品其燃燒裝備是否需辦理檢驗，有必要先釐清該
    原質油產品是否適宜作為家庭及商業用燃料。請逕向下列機構取得相關證明資料
    後，俾利研判。(一)經濟部國際貿易局核定該燃料之貨品分類號列（ＣＣＣ  Ｃｏ
    ｄｅ）。(二)是否為經濟部能源委員會核可生產、銷售供家庭用及商業燃料用之產
    品。(三)符合內政部消防署公共危險物品相關規定。」等語，此有該局九十二年一
    月十五日經標二字第０９２００００３０３０號函文一件在卷足憑（見原審卷第
    八七、八八頁）。而觀諸上開函文內容，已足認原質油並不須經過檢驗，至於原
    質油之燃燒裝備是否須經過檢驗，經濟部標準檢驗局亦未明確予以肯認，自訴人
    就此復未更進一步舉證證明，或指出證明方法，尚無從憑上開函文認定原質油之
    合法性確實有問題，自不得作為不利被告之認定。再參以被告提出之經濟部標準
    檢驗局於八十九年六月二十三日函覆內政部消防署之內容：「貴署建請制定原質
    油燃料設備之各相關組件（鋼瓶、調節器、液面計、加壓幫浦等）國家標準一事
    ，復如說明，請查照。一．．．(二)貴署為考慮原質油使用之公共安全，建議研訂
    原質油燃料設備相關組件國家標準之提案，本局至表敬佩，惟仍請惠依ＣＮＳ１
    ３１６２『制定標準建議書格式』國家標準之規定，檢附上揭產品之標準草案及
    其相關參考資料過局，俾便依程序辦理。」（見原審卷第九十一頁），自該函文
    內容可知內政部消防署曾建請經濟部標準局訂定原質油燃料設備之國家標準，然
    並未指摘原質油燃料設備不合乎標準等情。針對上情，本院審理中再函經濟部標
    準檢驗局，其函覆稱「貯存旨揭新型燃料之鋼瓶非屬應施檢驗範圍，其於運出廠
    埸或輸入前無須經本局檢驗」等語，有經濟部標準檢驗局九十三年五月四日經標
    三字第０９３０００５３５３０號函文一件可按（見本院卷第三十七頁），函經
    濟部能源委員會則函覆稱：「二、依據經濟部公告之『石油製品認定基準』，液
    化石油氣為丙烷、丁烷或主要成分為丙烷、丁烷或丙烷、丁烷之混合物。且液化
    石油氣已定中國國家標準（ＣＮＳ），其生產與銷售之品質應符合其規定。三、
    來函所稱成份百分之八十為正、異戊烷之新型燃料，不屬於液化石油氣，無石油
    管理法之適用，爰輸入或銷售該項產品無需經本會許可。惟該產品如為易燃性液
    體，在內政部（消防署）依消防法授權訂定的「公共危險物品及可燃性高壓氣體
    設置標準暨安全管理辦法」中，係屬第四項公共危險物品，故其處置應符合相關
    安全規範」等語而已，有該會九十三年四月二十七日能二字第０９３０００６０
    ６２０號可按（見本院卷第三八、三九頁）。是自訴人所指：原質油及其燃料設
    備係未經檢驗合格之不合法產品乙節，尚非可採。準此，自無從認定被告主觀上
    明知原質油係不合法之產品。
(五)、自訴人於八十九年五月二十九日即與被告簽立上揭經銷合約書，有上開合約書在
    卷足憑（見原審卷第十二至二十頁），復佐以自訴人於原審中所述：伊有拿一瓶
    原質油回去試用，後來才知道這種產品需要長時間使用才知道效果，在這期間伊
    均未對外販售等語（見原審卷三十三頁），足見自訴人應知悉原質油仍在籌備上
    市○○段，否則何以自訴人與被告簽約並交付全部之權利金後，竟未立即向被告
    訂購原質油並開始對外販售，反而僅拿一瓶原質油回去「試用」，且更試用長達
    半年之時間？益證自訴人與被告簽約當時明知原質油尚未開始對外販售，而僅係
    在招攬地區經銷商，及籌備上市○○段，自訴人於原審中指稱：其於加入經銷合
    約後，雖一直在測試產品而未對外販售，純係因自訴人並不了解原質油，雖為搶
    佔商場先機，先與被告簽約，但為維護自己商譽及客戶使用安全，乃自行作測試
    等語（見原審卷第八五頁即自訴人九十二年一月二十一日補充自訴理狀），核與
    常情不合，實難遽信。況查，自訴人係經營瓦斯爐具行，以販賣傳統瓦斯為業，
    而原質油又是標榜能取代傳統瓦斯，其自對原質油係一新研發之商品，尚難諉為
    不知。
(六)、至於自訴人指稱原質油仍有缺點尚在改良乙節，為被告所自承稱：原質油的問題
    出在壓力不足，即只能作單一使用，不能同時煮飯、燒熱水等語（見原審卷第七
    十、八十二、一七一頁），自訴人上開指訴尚非無據。惟被告本身亦僅是臺南縣
    之經銷商，並非原質油之研發者，其上尚有永豐公司及錦達億公司，業如前述，
    而本件經銷契約成立時，確有原質油此項產品，並非被告憑空虛構，此乃自訴人
    不爭之事實，雖原質油事後因故無法普及並廣為大眾接受，或因案發當時景氣低
    迷，以致被告無法繼續經營改良此項產業，並造成自訴人之虧損，惟既無證據足
    以證明被告於本件契約成立時即明知原質油係一瑕疵、不合法之產品，而使用不
    當之方法隱瞞自訴人，並故意誤導自訴人對風險之判斷，實難將自訴人投資失利
    一事完全歸諸被告，進而認定被告自始即有意圖詐欺自訴人。
(七)、末按投資行為本身即有一定程度之不確定性及風險，投資雙方本應自行估量其主
    、客觀情事及搜集相關資訊，以作為其判斷之參考，而本件經銷契約之權利金高
    達一百六十萬元，投資金額難謂不高，則此投資案是否屬於高風險，自訴人於投
    資原質油當時更應該謹慎評估了解，並為盈、虧之預測，且一般不問投資何種產
    業，對於投資標的之資產狀況、發展潛力等自應先有相當之認識瞭解及多方評估
    、徵信後，方能決定是否投資，難謂被告於訂約當時曾向自訴人表示「原質油比
    傳統瓦斯安全佳，價格亦較低廉，將完全取代傳統瓦斯」等語，即謂該投資事業
    必無風險可言，且是否參與此投資，既係自訴人所得自行評估、決定，又查無積
    極證據足資證明被告簽約時即已明知原質油存有瑕疵無法普及或耀展公司終將倒
    閉乙情，要難僅因事後原質油未能如預期獲利，即遽認被告所為，即構成本件之
    詐欺罪。
四、綜上所述，被告之行為，核與刑法第三百三十九條第一項詐欺取財之構成要件尚
    屬有間，被告抗辯無本件詐欺犯行，尚屬可採。此外，自訴人就被告犯罪事實，
    應負舉證責，並提出證明之方法，因此自訴人對於自訴人犯罪事實，應負提出證
    據及說服之實質舉證責任，倘其指出證明之方法，無從說服法院以形成被告有罪
    之心證，基於無罪推定之原則，自應為被告無罪之諭知。茲本件自訴人於原審中
    並未提出適合於證明被告犯罪事實之積極事證，並說明其證據方法與待證事實之
    關係，原審對於卷內訴訟資料，復已逐一剖析，參互審酌，認被告行為尚屬不能
    證明，諭知其無罪，核無不合。自訴人上訴意旨，未提出任何補強証據供本院審
    酌為被告不利之認定，對原審業已具體說明之事項僅泛言原質油燃燒設備未經檢
    驗，被告隱瞞原質油之瑕疵，誇大不實之原質油簡介，陷自訴人錯誤而與之簽約
    ，並交付鉅額權利金云云，指摘原判決不當，為無理由，應予駁回。
據上論斷，應依刑事訴訟法第三百六十八條，判決如主文。
中    華    民    國      九十三      年      六     月      二十四     日
                                  臺灣高等法院臺南分院刑事第一庭
                                      審判長法官  黃  崑  宗
                                            法官  李  文  福
                                            法官田  平  安
右正本證明與原本無異。
不得上訴。
                                      法院書記官  劉  岳  文
中    華    民    國      九十三      年      六     月     二十五      日
